臺灣雲林地方法院刑事判決　　　　　　　94年度簡上字第68號
上　訴　人　臺灣雲林地方法院檢察署檢察官
上　訴　人
即　被　告　乙○○
上列上訴人因被告竊盜案件，不服本院虎尾簡易庭94年度虎簡字
第125 號中華民國94年3 月28日第一審簡易判決（聲請簡易判決
處刑案號：94年度偵字第459 號），提起上訴，並經檢察官移送
併辦及當庭擴張犯罪事實（臺灣台南地方法院檢察署94年度營偵
字第526 號、94年度偵字第4984號），本院管轄之第二審合議庭
判決如下：
    主  文
原判決撤銷。
乙○○連續攜帶兇器竊盜，未遂，處有期徒刑肆月，如易科罰金
，以佰元折算壹日。緩刑年，並於刑之執行完畢或赦免後，
令入相當處所，施以監護貳年。扣案之鑰匙、開瓶器各壹把均沒
收。
    事  實  及  理  由
壹、犯罪事實：
    乙○○因罹患慢性伴有急性發作妄想型精神分裂症（重度精
    神障礙），其對外界事務之知覺理會及判斷能力，較普通人
    之平均程度顯然減退，為精神耗弱之人。其基於意圖為自己
    不法所有之概括犯意，連續為以下之竊盜犯行：
  一於民國94年1 月19日15時45分許，在雲林縣虎尾鎮○○里○○路29號騎樓，見丁○○所有車號Z5-9067 號自用小客車停
    放在處，即持其所有之鑰匙及客觀上足以對人之生命、身體
    、安全構成威脅而具有危險性之開瓶器（扣押物品清單記載
    為「鑰匙」）各1 把欲竊取該車，惟在其持上開物品插入上
    開自用小客車車門之際，旋為鄰右曾文國發覺並予以逮捕而
    未得逞，嗣經警到場處理後，在乙○○身上扣得前開鑰匙及
    開瓶器各1 把。
  二於94年2 月25日中午12時許，在台南縣新營市○○路182 號
    前，見丙○○所有車號VRT-787 號輕型機車停放該處，且機
    車鑰匙未拔下，認有機可趁，而徒手以該機車之鑰匙開啟電
    門後，竊取該機車得手，以供己代步之用。嗣經警於同日22
    時50分許，在台南縣官田鄉○○路○ 段「南部人檳榔攤」外
    查獲上開機車，而循線在該檳榔攤內查獲乙○○，方知上情
    。
  三於94年3 月24日16時30分許，乙○○騎腳踏車行經台南縣鹽
    水鎮飯店里麻油寮5 號前時，見甲○○所飼養在鐵籠內之黃
    金山豬1 隻，即徒手打開鐵籠而竊取該隻黃金山豬，並將之
    置於其所騎之腳踏車前車籃內。乙○○得手後欲騎該腳踏車
    離開時，旋為鄰居李翻江發覺並攔下乙○○後，報警處理。
貳、認定犯罪事實所憑之證據及理由：
  一上開犯罪事實，業經被告乙○○於本院審理時坦白承認。
  二告訴人丁○○、丙○○、甲○○於警訊中之指訴：證明被告
    所竊之物品分別為丁○○、丙○○、甲○○所有，而遭被告
    竊取得手或未遂。
  三目擊者曾文國在警訊中之陳述：證明被告已著手於竊取丁○○所有之車號Z5-9067 號自用小客車，惟未得手即為曾文國
    逮捕並報警處理。
  四目擊者李翻江在警訊中之陳述：證明甲○○所有之黃金山豬
    確為被告所竊取，並經李翻江當場發覺並予以攔下後報警處
    理。
  五車輛竊盜、車牌失竊資料個別查詢報表─查詢車輛認可資料
    1 紙、贓物認領保管單2 紙、照片8 張：證明被告所行竊之
    車號Z5-9067 號自用小客車、車號VRT-787 號輕型機車、黃
    金山豬分別為丁○○、丙○○、甲○○所有，機車、山豬並
    分別為丙○○、甲○○領回，以及被告行竊工具、行竊現場
    情形、贓物的狀況等。
  六扣案之鑰匙、開瓶器各1 把：證明被告係持該等器物行竊車
    號Z5-9067 號自用小客車。
  七依上開補強證據，已足以證明被告所為自白之真實性，是被
    告前開自白竊盜之犯行，屬於真實而可予採信。
、論罪科刑之理由：
  一扣案之開瓶器1 把，為金屬鐵製材質，全長約5.5 公分，尾
    端部分呈螺旋狀，末端尖銳，握柄部分呈四方形空心，質地
    堅硬，若持之以割刮他人，會造成身體上之傷害等情，業據
    本院當庭勘驗無誤，可見該開瓶器客觀上應足以對人之生命
    、身體、安全構成威脅而具有危險性，是該開瓶器係屬兇器
    無訛；又被告就如犯罪事實一所示之犯行，雖已著手於竊盜
    行為之實行，惟未及竊得財物即為人發現報警查獲，其犯罪
    尚屬未遂，故核被告就如犯罪事實一所示之犯行，係犯刑法
    第321 條第1 項第3 款、第2 項之攜帶兇器竊盜未遂罪，其
    餘就如犯罪事實二、三所示之犯行，則均係犯刑法第320 條
    第1 項之竊盜罪。檢察官聲請簡易判決處刑書就如犯罪事實
    一所示犯行部分，固認被告係犯刑法第320 條第1 項、第3
    項之竊盜未遂罪嫌，惟業經公訴檢察官當庭變更起訴法條為
    刑法第321 條第1 項第3 款、第2 項之攜帶兇器竊盜未遂罪
    ，本院自當依變更後之法條為審理，毋庸變更起訴法條。被
    告先後3 次竊盜犯行，時間緊接，觸犯構成要件相同之罪名
    ，顯係基於概括犯意反覆為之，為連續犯，應依刑法第56條
    之規定，論以情節較重之攜帶兇器竊盜未遂罪一罪，並加重
    其刑。被告著手於上開攜帶兇器竊盜行為之實行而不遂，為
    未遂犯，爰依刑法第26條前段之規定減輕其刑，並先加後減
    。檢察官雖僅就被告如犯罪事實欄一所示之竊盜犯行起訴（
    聲請簡易判決處刑），其餘2 次之竊盜犯行，則未據檢察官
    起訴，惟因與上開已起訴（聲請簡易判決處刑）部分，具有
    連續犯裁判上一罪之關係，基於審判不可分之原則，均應為
    起訴效力所及，且亦經公訴檢察官當庭擴張犯罪事實，本院
    自應併予審究，附此敘明。
  二被告乙○○主張其有重度精神障礙，對於外界事物缺乏認知
    理解及判斷能力，並提出身心障礙手冊、行政院衛生署嘉南
    療養院（下稱嘉南療養院）診斷證明書影本為證。經本院囑
    託嘉南療養院鑑定結果，略以：綜合林員（即被告乙○○）
    過去生活史、犯案經過、身體檢查、精神狀態檢查與心裡衡
    鑑結果，研判林員就犯案時之精神狀態：林員坦承犯行，對
    案發經過之陳述與筆錄及起訴書之記載，大抵吻合，時序接
    連無誤，並無意識混亂或不知所為之情形，其否認曾遭命令
    式聽幻覺或被控制妄想所控制，亦無其他活性精神症狀干擾
    ，顯示林員在接受及判斷外在環境刺激、自我抉擇與行為決
    定上，仍具有知覺理會與自由意思之能力，亦尚未達到完全
    喪失之程度。評估林員此次犯案之動機與過程，其行為應與
    活性精神症狀（幻覺、妄想）無關，而與其現實感及判斷力
    等認知功能的障礙有關。就企圖竊盜自小客車一案，林員確
    有竊盜之動機，當時也有自主能力，並無活性精神症狀之影
    響，僅在現實判斷下出現輕微障礙（機車鑰匙與鐵絲可能開
    啟汽車車門），加上自控力較差（知道竊盜不對，但當時沒
    想那麼多）、計畫與執行能力下降（選擇白天行竊）而導致
    犯案。就竊盜輕機車及山豬等兩案，即可歸因於在衝動控制
    不良及並未詳細評估後果的情況下犯案，亦非活性精神症狀
    的影響。對照林員的犯案手法，顯然拙劣與欠缺計畫，且其
    在解釋其犯行之動機上顯得直接與不假思索。考量林員罹病
    已逾10年，近年來治療不規則，其理解力和現實判斷力可能
    已較常人偏弱，且人格呈現出敗壞之傾向，因此雖其犯案非
    「直接」導因於活性精神症狀之影響，且其因疾病慢性化所
    致之認知功能退化程度並未達完全無法正確瞭解人際倫理及
    法律規範之情形，然係因於疾病影響導致之認知能力逐漸退
    化，故就整體評估，判斷林員於犯罪「行為時」之精神狀況
    ，應已達精神耗弱之程度等語，此有該院出具之94年9 月22
    日司法精神鑑定報告書在卷可考。本院參酌被告於犯案後在
    警詢或檢察官訊問時，就其犯案情節所為之陳述顯有異於常
    人（例如就行竊自用小客車部分，被告辯稱該自用小客車係
    其所有等語；就行竊黃金山豬部分，則辯稱因發現山豬，想
    要把它抓回家當小狗養，就把山豬捉到腳踏車菜籃上，看它
    是否會和小狗一樣自己回家等語），本院認上開鑑定應與事
    實相符而可予採信。既然被告於案發當時已達精神耗弱之程
    度，爰依刑法第19條第2 項之規定減輕其刑，除依前述先加
    後減外，並遞減之。
  三原審認定被告竊盜犯罪事實及證據明確，因而判處被告有期
    徒刑3 月，如易科罰金，以銀元3 百元折算1 日，固非無見
    。惟原審：(一)未及審究檢察官擴張之犯罪事實（即犯罪事實
    二、三），而僅就被告如犯罪事實欄一所示之竊盜犯行為判
    決；(二)被告於如犯罪事實一所示之竊盜犯行，係持客觀上足
    以對人之生命、身體、安全構成威脅而具有危險性、屬於兇
    器之開瓶器為之，所犯應係攜帶兇器之加重竊盜未遂罪，原
    審漏未斟酌此點，誤「開瓶器」為「鐵絲」，而僅論以普通
    竊盜未遂；(三)被告於為本件3 件竊盜犯行時，均處於精神耗
    弱之狀態，原審漏未認定，亦未敘明是否依刑法第19條第2
    項規定減輕其刑，凡此均有違誤，檢察官上訴意旨指摘原審
    判決未及審酌擴張之犯罪事實；被告提起本件上訴，指摘原
    審漏未斟酌被告犯案時之精神狀況，而有不當，其上訴均有
    理由，自應由本院予以撤銷，並自為判決。
  四爰審酌被告前有竊盜、麻藥等前案紀錄（有臺灣高等法院被
    告前案紀錄表在卷可按），素行不佳；惟本案被告罹有慢性
    伴有急性發作妄想型精神分裂症，屬於重度精神障礙之人，
    業如前述證據所認定，其既屬精神耗弱之人，對於外界事務
    知覺理會及判斷作用，相較於普通人而言顯然薄弱，故實無
    法如同普通人般得以理智判斷並控制之；且其所竊取之財物
    ，不是未得手，就是旋經警方查獲而物歸原主，被害人所受
    之損害均尚輕，被告犯後又能坦承犯行，態度良好，以及其
    學歷為高工肄業，目前無業等一切情狀，爰量處主文所示之
    刑，並諭知易科罰金之折算標準。又被告前於84年間，固因
    麻藥案件，經臺灣台南地方法院判處有期徒刑3 月確定，並
    於84年11月8 日易科罰金執行完畢，此有前開臺灣高等法院
    被告前案紀錄表可稽，惟其易科罰金執行完畢距離本案發生
    時已逾5 年，是其前受有期徒刑以上刑之宣告，執行完畢後
    ，5 年以內未曾受有期徒刑以上刑之宣告，其因一時失慮，
    致罹刑章，經此偵、審程序，當益知所警惕而無再犯之虞，
    本院認所宣告之刑以暫不執行為當，爰依刑法第74條第2 款
    之規定併宣告緩刑3 年，以啟自新。再按我國刑法採刑罰與
    保安處分雙軌制度，在刑罰之外，特設保安處分專章（第12
    章），對於具有犯罪危險性者施以矯正、教育、治療等適當
    處分，以防止其再犯，危害社會安全。而緩刑之宣告，旨在
    藉由刑之執行猶豫，給予被告自新之機會，以避免短期自由
    刑之流弊；與監護處分重在消滅被告之危險性格，以防衛社
    會之安全，二者之目的及功能，並不相同。是就被告所宣告
    之刑為緩刑之諭知者，非必不得對其諭知監護處分（最高法
    院92年度台非字第424 號判決亦同此見解）。本件被告因精
    神耗弱而減輕其刑，且依上開嘉南療養院鑑定書亦認為：「
    林員為精神分裂症患者，在生理體質傾向上容易有思考與自
    控力的障礙。在本次住院鑑定期間，林員亦有隨意拿取他人
    物品的行為，顯示其偏好以內在自我觀點來看待外界、口慾
    強且原我行為突顯、行事前缺乏詳細思考而顯衝動，與其犯
    案行為特徵相吻合。在人際互動方面，林員有逃避壓力的傾
    向，也缺乏適當的溝通技巧。在思考上則缺乏內省能力及病
    識感，也無法從過往經驗中學習遵守社會規範的能力。因此
    建議林員除應負之刑責外，未來應於精神醫療機構接受規律
    之藥物治療，以協助其控制精神症狀，同時配合心裡與社會
    復健訓練，強化其對自身衝動慾望的因應技巧，並加強法律
    教育，以免其誤以為自己是病人便可為所欲為，並防範其再
    度觸法」等語，本院參酌被告連續竊盜之行為，對於他人之
    財產具有高度危險性，為防止被告再次犯罪，及避免影響社
    會安寧秩序，認被告有受保安處分之必要，爰依刑法第87條
    第2 項、第3 項之規定，併予宣告於刑之執行完畢或赦免後
    ，令入相當處所施以監護2 年，期依保安處分執行法第46條
    、第47條之規定，至指定之精神病院、醫院、慈善團體及其
    最近親屬或其他適當處所，予以適當治療，並監視其行動，
    以資照顧。
  五至被告所持以行竊車號Z5-9067 號自用小客車之鑰匙、開瓶
    器各1 把，均為被告所有且供其犯罪所用之物，此業據被告
    供承甚詳，爰依刑法第38條第1 項第2 款之規定宣告沒收。
肆、適用法律依據：
  一刑事訴訟法第455 條之1 第3 項、第369 條前段、第364 條
    、第299 條第1 項前段。
  二刑法第56條、第321 條第2 項、第1 項第3 款、第19條第2
    項、第26條前段、第74條第2 款、第87條第2 項、第3 項、
    第38條第1 項第2 款。
  三罰金罰鍰提高標準條例第2 條。
中　　華　　民　　國　　94　　年　　11　　月　　30　　日
                  刑事第五庭    審判長法  官  陳定國
                                      法  官  王素珍
                                      法  官  李明益
以上正本證明與原本無異。
不得上訴。
                                      書記官  李達成
中　　華　　民　　國　　94　　年　　11　　月　　30　　日
附錄法條：
中華民國刑法第321條
犯竊盜罪而有左列情形之一者，處 6 月以上、 5 年以下有期徒
刑：
一  於夜間侵入住宅或有人居住之建築物、船艦或隱匿其內而犯
    之者。
二  毀越門扇、牆垣或其他安全設備而犯之者。
三  攜帶兇器而犯之者。
四  結夥三人以上而犯之者。
五  乘火災、水災或其他災害之際而犯之者。
六  在車站或埠頭而犯之者。
前項之未遂犯罰之。
